【裁判字號】    90,訴,287
【裁判日期】    901102
【裁判案由】    遷讓房屋
【裁判全文】
臺灣新竹地方法院民事判決  九十年度訴字第二八七號
    原      告    交通部郵政總局
    法定代理人    辛○○
    複  代理人    庚○○
    被      告    己○○○
                  丁○○
    法定代理人    乙○○
    訴訟代理人    丙○○
    被      告    壬○○
                  戊○○
    法定代理人    甲○○
右當事人間遷讓房屋事件，本院判決如左：
    主      文
被告應將坐落新竹市○○段第八四二地號土地上，建號三八四號門牌號碼新竹市○○
路○段二三二巷一號房屋遷讓交還原告。
訴訟費用由被告負擔。
本判決第一項於原告以新台幣壹佰柒拾壹萬捌仟元為被告供擔保後，得假執行。
    事實及理由
一、程序方面：
（一）被告壬○○、戊○○經合法通知，未於言詞辯論期日到場，核無民事訴訟法第
      三百八十六條各款所列情形，爰依原告聲請，由其一造辯論而為判決。
（二）按國有財產撥給各地國家機關使用者，名義上雖仍為國有，實際上即為使用機
      關行使所有權之權利，故本院對於是類財產，向准由管領機關起訴，代國家主
      張所有人之權利，最高法院五十一年台上字第二六八０號判例可資參照。本件
      系爭房屋即門牌號碼新竹市○○路○段二三二巷一號房屋所有權人為中華民國
      ，管理人為交通部郵政總局之事實，有建物登記簿謄本乙紙附卷可稽，則原告
      為管理機關代中華民國提起本件訴訟，自屬合法，合先敘明。
二、原告主張：
（一）坐落新竹市○○段第八四二地號土地上，建號三八四號門牌號碼新竹市○○路
      ○段二三二巷一號房屋為被告己○○○、乙○○之被繼承人李耀先任職原告分
      局新竹郵局時所配住之宿舍，嗣李耀先於民國八十九年四月間死亡，原告為興
      建郵務大樓之需要，曾函知現占有系爭房屋人被告己○○○、乙○○等終止系
      爭房屋使用借貸契約，並請於八十九年十二月底前將系爭房屋騰空謙讓與原告
      。詎迄今仍拒不搬遷，並以起訴狀之送達為終止系爭房屋使用借貸契約之意思
      表示。
（二）系爭房屋既經原告終止使用借貸關係，被告己○○○、乙○○即屬無權占有系
      爭房屋，應行騰空遷讓與原告，至於被告壬○○、丁○○為被告己○○○之媳
      、孫女，被告乙○○之妻、女，係基於親屬關係受被告己○○○、乙○○之指
      示占住系爭房屋，而被告戊○○為被告己○○○、乙○○之孫女及姪女，因其
      父甲○○遠住台北，且因工作關係無暇照顧，乃受被告己○○○之指示，將被
      告戊○○送返系爭房屋，由被告己○○○日夜看顧。被告壬○○、丁○○及戊○○係因其與被告己○○○、乙○○為親屬關係，受己○○○、乙○○之指示
      而占住系爭房屋，並非李耀先之繼承人，本於繼承關係而占住系爭房屋，應認
      其等為民法第九百四十二條所謂之「占有輔助人」，同屬無權占有，亦應併予
      騰空，遷讓系爭房屋予原告。並聲明：如主文第一項所示。及陳明願供擔保請
      准宣告假執行。
三、被告己○○○、丁○○、乙○○則以：之前是因為被告己○○○才可以住在系爭
    房屋，但辦法已經不再適用，除了前開廢止的辦法外，目前並沒有其他的權利可
    以住在上址云云。並聲明駁回原告之訴。
四、被告壬○○、戊○○從未於言詞辯論期日到場爭執，復未提出書狀作何有利於己
    聲明或陳述。
五、得心證之理由：
（一）原告與被告己○○○、乙○○、丁○○對於系爭房屋原為被告己○○○、乙○○之被繼承人李耀先任職於原告新竹郵局所配住之宿舍，李耀先與原告間為使
      用借貸關係。嗣李耀先於八十九年四月間死亡，該屋目前由被告己○○○、乙○○占有使用中，被告壬○○為被告己○○○之媳，乙○○之妻，被告丁○○
      為被告己○○○之孫女、乙○○之女，被告戊○○為被告戊○○為被告己○○○之孫女、乙○○之姪女，均為被告己○○○、乙○○之占有輔助人，原告以
      起訴狀繕本送達為終止系爭房屋使用借貸契約之意思表示等情均不爭執，被告
      壬○○、戊○○則未曾到庭，或提出任何有利於己之書狀以供本院審酌，則原
      告前開主張堪信為真。原告另主張被告等人自原告終止系爭房屋使用借貸契約
      時起係無權占有系爭房屋乙節，被告己○○○、丁○○、乙○○雖曾辯稱系爭
      房屋係其繼承人李耀先任職原告新竹分局時所配住之眷舍，依六十二年間訂定
      之「郵政退職員工或遺族居住宿舍辦法」自有權居住系爭房屋云云。惟郵政總
      局為解決退休員眷及員工遺眷之續住宿舍問題，於六十二年間訂定「郵政退職
      員工或遺族居住宿舍辦法」，規定退休員眷或員工遺眷居住宿舍之期限，依支
      領退休金或撫卹金之期限為限。審計部八十四年提出糾正略以：依據行政院五
      十六年十月十二日台五十六人字第八０五三號令規定，准予暫時續住宿舍之退
      休人員，係指依法任用，並依公務人員退休法辦理退休之公務人員而言。郵政
      員工，因非依公務人員退休辦法退休之公務人員，不適用公務人員准予暫時續
      住宿舍之規定，而郵政自訂「郵政退職員工或遺族居住宿舍辦法與前令之規定
      有悖，請督促收回。郵政總局遂於八十七年一月六日起停止適用前項辦法。又
      監察院於八十八年七月二十六日（八八）院台交字第八八二五００一六九號函
      以郵政總局違背相關法令，訂定「郵政退職員工或遺族居住宿舍辦法」擅自准
      許退休員工續住眷舍，核有違失，並函限於二個月內將檢討改進情形辦復。故
      郵政退休員眷及員工遺眷續住宿舍均已無法源依據，依規定必須收回，不得繼
      續居住，有交通部九十年六月十三日０一銘字第００九號箋函乙紙在卷可稽。
      足徵前開被告所認有權居住之辦法已於八十七年一月六日停止適用，前開被告
      自無從依已經停止適用之前開辦法主張有權繼續占有使用。被告己○○○、丁○○、乙○○嗣後亦已自承之前是因為被告己○○○才可以住在系爭房屋，但
      辦法已經不再適用，除了前開廢止的辦法外，目前並沒有其他的權利可以住在
      上址等語（參本院九十年八月二十一日、十月十九日言詞審理筆錄）。其餘被
      告則未曾到場，亦未提出相關書證，作何有利於己之陳述，足徵被告自原告終
      止使用借貸契約時起確屬無權占有系爭房屋，復無其他合法占有之權源。
（二）按借用人死亡，貸與人得終止使用借貸契約，終止契約時，當事人雙方回復原
      狀之義務，除法律另有規定或契約另有訂定外，由他方受領之給付物，應返還
      之，民法第四百七十二條第四款、第二百六十三條準用第二百五十九條第一款
      定有明文。本件以系爭房屋為標的之使用借貸契約既經原告終止，被告為原借
      用人之繼承人或為占有輔助人占有使用系爭房屋，自應負返還該屋之義務，從
      而原告主張被告應將系爭房屋遷讓交還原告，即有理由，應予准許。
六、假執行之宣告：原告陳明願供擔保，請求宣告假執行，經核無不合，爰酌定相當
    之擔保金額准許之。
七、訴訟費用負擔之依據：民事訴訟法第七十八條、第八十五條第一項前段。
中      華      民      國    九十      年     十一     月      二      日
                                  臺灣新竹地方法院民事第一庭
~B法      官  張宏節
右為正本係照原本作成。
如對本判決上訴，須於判決送達後廿日內向本院提出上訴狀。
~B法院書記官  林美足
中      華      民      國    九十      年     十一     月      二      日


司法院資訊處製作；財團法人民間司法改革基金會備份。
